臺灣高等法院民事判決　　　　　　　　 93年度重上字第389號
上　訴　人　彰化商業銀行股份有限公司
法定代理人　張伯欣
訴訟代理人　趙興偉律師
　　　　　　趙懷琪律師
被　上訴人　甲○○
訴訟代理人　李林盛律師
複代 理 人　許美麗律師
訴訟代理人　王彩又律師
被　上訴人　乙○○○
訴訟代理人　龍其祥律師
上列當事人間請求塗銷抵押權登記事件，上訴人對於中華民國93
年6月9日台灣新竹地方法院九十二年度訴字第四六六號第一審判
決提起上訴，經本院於94年3月15日言詞辯論終結，判決如下：
    主      文
原判決關於駁回上訴人後開第二項之訴部分，及訴訟費用（除確
定部分外）之裁判均廢棄。
確認被上訴人間就坐落新竹市○○段五九五之五、五九五之六、
五九五之七、五九五之八、五九五之九及五九七地號土地，及其
地上建物即新竹市○○段28建號門牌號碼新竹市○○路四三六巷
十五號房屋，所擔保抵押債權新台幣捌佰柒拾柒萬元部分不存在
。
其餘上訴駁回。
第一、二審訴訟費用，由被上訴人負擔十分之九，餘由上訴人負
擔。
    事 實 及 理 由
一、本件上訴人聲明求為判決：(一)先位聲明：1.原判決關於不利
    於上訴人部分廢棄。2.上開廢棄部分，確認被上訴人間就坐
    落新竹市○○段五九五之五、五九五之六、五九五之七、五
    九五之八、五九五之九及五九七地號土地，及其地上建物即
    新竹市○○段28建號門牌號碼新竹市○○路四三六巷十五號
    房屋（下稱系爭房地），所擔保抵押債權新台幣（下同）九
    百七十二萬元部分不存在。被上訴人乙○○○應就該部分抵
    押權設定登記予以塗銷。(二)備位聲明：被上訴人間就系爭房
    地所設定一千萬元抵押債權行為應予撤銷。被上訴人乙○○
    ○應就上開抵押權設定登記予以塗銷。
    被上訴人聲明求為判決：上訴駁回。
二、上訴人起訴主張：被上訴人甲○○與訴外人陳泓淇於民國（
    下同）八十九年十月二十七日為訴外人汶辰科技股份有限公
    司（下稱汶辰公司）向伊借款契約之連帶保證人，與伊訂立
    約定書、借據、保證書。嗣因汶辰公司欠伊進口開發信用狀
    美金三十八萬八千二百三十一元六分及新台幣一百四十二萬
    元，屆期均未能清償，伊遂對被上訴人甲○○聲請原審於九
    十年八月三十一日核發九十年度促字第一二四四三號支付命
    令確定在案。詎被上訴人甲○○於同年九月十三日意圖逃避
    債務，與其胞姐即被上訴人乙○○○就系爭房地通謀虛偽設
    定一千萬元抵押權（下稱系爭抵押權），並於同日向新竹市
    地政事務所辦畢抵押權設定登記。爰先位聲明求為確認系爭
    抵押債權一千萬元不存在，並依侵權行為之法則或代位被上
    訴人甲○○之法律關係，求為命被上訴人乙○○○塗銷系爭
    抵押權設定登記之判決。縱認被上訴人間確有借貸契約，惟
    亦屬詐害債權之行為，爰備位聲明依撤銷詐害債權之法則，
    求為撤銷系爭抵押債權行為，並命被上訴人乙○○○塗銷系
    爭抵押權設定登記之判決（原判決就先位聲明判決確認系爭
    抵押債權其中二十八萬元部分不存在，並塗銷就該部分抵押
    權應予設定登記，已告確定）。
    被上訴人則以：上訴人並未就訴人間有何通謀虛偽意思舉證
    證明，被上訴人甲○○因從事投資事業需資金周轉，故常向
    胞姐即被上訴人乙○○○調借現金，而被上訴人乙○○○因
    前借款尚未償還，要求甲○○將系爭房地設定抵押權，以供
    擔保，均合乎情理，被上訴人乙○○○確係基於消費借貸關
    係而交付借款。又上訴人備位聲明之請求已逾除斥期間，且
    上訴人亦未能證明系爭抵押權之設定有害於上訴人之債權云
    云，資為抗辯。
三、兩造不爭執之點：
  (一)被上訴人甲○○與訴外人陳泓淇於八十九年十月二十七日為
    訴外人汶辰公司向上訴人借款契約之連帶保證人，訂立約定
    書、借據、保證書。嗣因汶辰公司欠上訴人進口開發信用狀
    美金三十八萬八千二百三十一元六分及新台幣一百四十二萬
    元，屆期均未能清償，上訴人遂對被上訴人甲○○聲請原審
    於九十年八月三十一日核發九十年度促字第一二四四三號支
    付命令確定在案（見原審卷四二九頁）。
  (二)被上訴人甲○○於九十年九月十三日將系爭房地設定抵押權
    一千萬元與被上訴人乙○○○，並於同年十月二日以贈與為
    原因將系爭房地所有權移轉登記予其配偶范秀榮（上訴人另
    案訴請撤銷該贈與並塗銷登記事件，業經本院判決其勝訴確
    定－見原審卷二六頁至三二頁）。
  (三)被上訴人係親姊弟關係，被上訴人乙○○○任職被上訴人甲
    ○○所經營之祥立興業股份有限公司（下稱祥立公司）多年
    ，且為祥立公司之董事。
  (四)被上訴人於抵押權設定契約書及他項權利設定登記欄，均約
    定本件抵押債權無須支付利息、遲延利息及違約金。
四、兩造之爭點：
  (一)先位聲明部分：被上訴人間有無九百七十二萬元之抵押債權
    存在，及被上訴人甲○○將系爭房地設定系爭抵押權與被上
    訴人乙○○○，是否為通謀虛偽意思表示而無效？
  (二)備位聲明部分：上訴人所主張民法第二百四十四條之撤銷權
    ，是否已因除斥期間屆滿而不得主張？
五、茲就上訴人之先位聲明：請求確認被上訴人間就系爭房地所
    應就該部分抵押權設定登記予以塗銷應否准許，分述如下：
  (一)上訴人請求確認被上訴人間就系爭抵押債權九百七十二萬元
    不存在部分，為消極確認之訴，應由被上訴人就其權利存在
    事實，負舉證之責任（司法院三十年院字第二二六九號解釋
    參照），被上訴人辯稱應由上訴人負舉證責任云云，要非可
    取。另被上訴人乙○○○辯稱：伊胞弟即被上訴人甲○○因
    經商關係，有資金周轉之需求，故常向伊調借現金，伊自八
    十八年三月九日起出借四十五萬元、於同年五月二十九日再
    出借四百五十萬元、於九十年一月十九日再出借十三萬元、
    同年二月二十六日再出借十二萬元、同年九月十三日（即系
    爭抵押權設定登記日）再出借七十萬元及三百八十二萬元，
    共達九百七十二萬元，雖未書立借據或簽交票據，但有銀行
    之取款條及存款憑條各二紙、臺灣銀行光碟櫃歷史明細查詢
    系統表三紙為證（見原審卷五八頁至六一頁、六三頁），惟
    非但為上訴人所否認，且查：
  (1)關於被上訴人乙○○○辯稱：伊係於八十八年三月九日出借
    伊胞弟即被上訴人甲○○四十五萬元及於同年五月二十九日
    再出借被上訴人甲○○四百五十萬元云云，並以伊上開之銀
    行取款憑條及被上訴人甲○○之銀行存款憑條各二紙為證（
    見原審卷五八頁至五九頁），經查向銀行提款及存款之原因
    甚多，如買賣、贈與、信託及借用帳戶等等，非僅借款一端
    ，是僅憑被上訴人乙○○○於八十八年二月九日自第一商業
    銀行新竹東門分行提款四十五萬元，及其於翌日自同銀行提
    款四百五十萬元，與被上訴人甲○○於前開二日於同銀行亦
    分別有二筆同額之存款紀錄，顯然尚不足以據為證明被上訴
    人間確有上開金額消費借貸之關係存在，且被上訴人經本院
    予以闡明能否就此部分再進一步舉出其他確有消費借貸之證
    據，以供查證（見本院卷一七０頁），惟被上訴人迄無法舉
    出其他證據以供查證。又被上訴人乙○○○雖稱：前開四百
    五十萬元伊係向第一商業銀行新竹東門分行貸款，再借給被
    上訴人甲○○云云（見原審卷二一０頁），然查被上訴人於
    本件抵押權設定契約書及他項權利設定登記欄，均約定本件
    抵押債權無須支付利息、遲延利息及違約金（見原審卷十二
    頁至二五頁），且為被上訴人所不爭執。準此，被上訴人乙
    ○○○向銀行所貸之四百五十萬元既須負擔利息，卻無償貸
    與被上訴人甲○○，殊與經驗法則不符，自非可取。是被上
    訴人辯稱伊等就上開款項確有抵押債權存在云云，即屬無據
    。上訴人據以主張被上訴人間就前開款項之抵押債權並不存
    在，且屬通謀虛偽意思表示，即屬有據。
  (2)關於被上訴人乙○○○辯稱：伊另於九十年一月十九日出借
    十三萬元、同年二月二十六日出借十二萬元及於同年九月十
    三日再出借被上訴人甲○○七十萬元，共出借九十五萬元部
    分：查依被上訴人所提出前開臺灣銀行光碟櫃歷史明細查詢
    系統表三紙（見原審卷六十頁、六一頁及六三頁）所示，其
    確分別於九十年一月十九日匯出十三萬元、同年二月二十六
    日匯出十二萬元及於同年九月十三日再匯出七十萬元款項進
    入被上訴人甲○○設在台灣銀行之帳戶等情，且其出借之前
    開金額，復經核與本院向財政部台灣省北區國稅局新竹縣分
    局函調被上訴人乙○○○九十年及九十一年度綜合所得稅各
    類所得資料申報書所示，其在甲○○所經營之祥立公司之薪
    資，平均每月二萬餘元之資力尚屬相當（見本院卷一四０頁
    至一五０頁），被上訴人乙○○○以自有之資金無償貸與其
    胞弟即被上訴人甲○○，亦核屬人情之常。是被上訴人抗辯
    伊等就上開金額確有抵押債權存在，應屬可信。上訴人主張
    被上訴人間就上開金額之借貸為通謀虛偽意思表示，應屬無
    效云云，則屬無據。
  (3)關於被上訴人乙○○○抗辯：伊另於九十年九月十三日（即
    系爭抵押權設定登記日）再匯入三百八十二萬元借予伊胞弟
    即被上訴人甲○○云云，並提出臺灣銀行光碟櫃歷史明細查
    詢系統表一紙為證（見原審卷六三頁），經查被上訴人乙○
    ○○稱：上開三百八十二萬元伊係分別向訴外人林明志借四
    十五萬、向王國祥借三十萬元、向徐裕明借二十萬元、向王
    君文借五十萬元、向陳素蓮借八十九萬元、向何秋賓借七十
    萬元及向劉日東借八十萬元，共借得三百八十四萬元；伊再
    於同年月十三日上午十一時十九分許，先至新竹縣竹北市新
    竹第一信用合作社竹北分社辦理上開第五筆七十萬元之匯款
    ，再折返新竹市祥立公司向同事陳素蓮取得借款，並於同日
    上午十一時五十九分許趕至新竹市第一銀行東門分行辦理匯
    入三百八十二萬元云云（見原審卷六三頁、本院卷八七頁）
    ，惟查上開三百八十二萬元借款部分，被上訴人乙○○○及
    上開證人林明志、王國祥、徐裕明、王君文、陳素蓮、何秋
    賓及劉日東雖均稱：被上訴人乙○○○係分別於九十年九月
    一日起至同年月十三日先後向何秋賓借七十萬元、向王國祥
    借三十萬元、向劉日東借八十萬元、向徐裕明借六十五萬元
    及五十萬元，共一百十五萬元、向陳素蓮借八十九萬元，共
    三百八十四萬元，並以其中之三百八十二萬元借予被上訴人
    甲○○，均未書立借據，亦未簽交票據，但均有支付年息百
    分之五至三分利不等之利息（見本院卷一七二頁至一八九頁
    ）。惟據此以觀，上開借貸關係縱屬實在，被上訴人乙○○
    ○為籌措上開款項，自同年九月一日起即分頭向前開七人籌
    措，所得三、四百餘萬元之現金先後十餘日均置於其身邊自
    行保管，而未存入銀行帳戶，且於同年九月十三日辦理抵押
    惠蘭係分別於當日上午十一時十九分四十八秒，先至新竹縣
    竹北市新竹第一信用合作社竹北分社辦理七十萬元之匯款，
    再於同日上午十一時五十九分二十九秒趕回新竹市第一銀行
    東門分行辦理匯入三百八十二萬元予被上訴人甲○○（見原
    審卷六三頁、本院卷八七頁），中間尚至祥立公司向同事陳
    素蓮取得借款八十九萬元（見本院卷八四頁），全程果如被
    上訴人乙○○○所稱係其一人親自辦理，又身負鉅款，要在
    短短三十餘分鐘之內連趕三地，衡之常情，顯不可能完成上
    開二家行庫之匯款。況被上訴人於抵押權設定契約書及他項
    權利設定登記欄，均約定本件抵押債權無須支付利息、遲延
    利息及違約金（見原審卷十二頁至二五頁），為被上訴人所
    不爭執，已如上述。被上訴人乙○○○復稱：伊償還前開七
    位證人之借款，均係以伊之款項償還，伊胞弟即被上訴人甲
    ○○欠伊不少錢，卻沒有錢可還云云（見本院卷一０一頁）
    。準此，被上訴人乙○○○向前開七位證人所貸之三百八十
    二萬元既須背負年息百分之五至年息三分之利息，而其將各
    該款項轉借被上訴人甲○○卻未索取分文利息，殊與經驗法
    則不符，自非可取。是被上訴人辯稱伊等就上開款項部分確
    有抵押債權存在云云，即屬無據。上訴人據以主張被上訴人
    間就前開款項之抵押債權並不存在，且通謀虛偽意思表示，
    亦屬有據。
  (4)綜上以觀，被上訴人抗辯伊等確有借貸之金額於九十五萬元
    之範圍內，核屬有據，其逾此金額即八百七十七萬元部分，
    則非可取。從而上訴人據以主張被上訴人間就上開八百七十
    七萬元之抵押債權部分，係屬通謀虛偽意思表示，依民法第
    八十七條第一項規定，應屬無效，並據以請求確認被上訴人
    間就系爭房地所擔保抵押債權八百七十七萬元部分不存在，
    即屬有據；至上訴人逾上開金額部分之請求，即非有據。
  (二)至上訴人請求被上訴人乙○○○塗銷除確定部分外之抵押權
    在之前提，故如主債權因清償、免除、抵銷或其他原因而消
    滅時，則抵押權自亦當然隨之消滅。惟如主債權一部消滅時
    ，則否。此乃基於抵押權不可分性所使然。而抵押權所擔保
    之主債權未全部消滅前，抵押人尚不得請求塗銷該抵押權設
    定登記（最高法院八十五年台上字二二七號判決參照）。準
    此，被上訴人甲○○就上開九十五萬元之抵押債務既迄未向
    被上訴人乙○○○清償，依上開說明，上訴人自不得請求被
    上訴人乙○○○塗銷該抵押權設定登記。從而，上訴人請求
    被上訴人乙○○○應塗銷系爭抵押權設定登記，即非有據。
六、上訴人先位聲明請求確認被上訴人間就系爭房地所擔保抵押
    債權八百七十七萬元部分不存在部分，自屬應予准許；至確
    認超過上開金額（除確定部分外）抵押債權不存在部分，即
    屬不應准許；另上訴人併請求被上訴人乙○○○塗銷系爭抵
    押權設定登記（除確定部分外），亦屬不應准許。從而原審
    就上開應予准許部分，所為上訴人敗訴之判決，自有未洽。
    上訴論旨指摘原判決此部分不當，求予廢棄改判，為有理由
    ；就上開不應准許部分，所為上訴人敗訴之判決，所持理由
    雖與本院不同，但其結果並無二致，仍應予以維持。上訴論
    旨指摘原判決此部分不當，求予廢棄，應認為無理由。再上
    訴人先位聲明於九百零五萬元之範圍內（含已確定之二十八
    萬元）既有理由，已勿庸就其備位聲明予以裁判，附此說明
    。
七、至兩造其餘之攻擊或防禦方法及未經援用證據，經本院斟酌
    後，認為均不足以影響本判決之結果，自無逐一詳予論駁之
    必要，併此敘明。
據上論結，本件上訴為一部有理由，一部應認為無理由，依民事
訴訟法第四百五十條、第四百四十九條第二項、第七十九條、第
八十五條第一項前段，判決如主文。
中　　華　　民　　國　　94　　年　　3 　　月　　29　　日
                  民事第六庭  審判長法　官  林鄉誠
                                    法  官  梁玉芬
　　　　　　　　　　　      　　　　法  官  楊豐卿
正本係照原本作成。
如不服本判決，應於收受送達後二十日內向本院提出上訴書狀，
其未表明上訴理由者，應於提出上訴後二十日內向本院補提理由
書狀（均須按他造當事人之人數附繕本）上訴時應提出委任律師
或具有律師資格之人之委任狀；委任有律師資格者，另應附具律
師資格證書及釋明委任人與受任人有民事訴訟法第四百六十六條
之一第一項但書或第二項（詳附註）所定關係之釋明文書影本。
中　　華　　民　　國　　94　　年　　3 　　月　　30　　日
　　　　　　　　　　　　　　　　　　書記官  殷丹妮
附註：
民事訴訟法第四百六十六條之一（第一項、第二項）：
對於第二審判決上訴，上訴人應委任律師為訴訟代理人。但上訴
人或其他法定代理人具有律師資格者，不在此限。
上訴人之配偶、三親等內之血親、二親等內之姻親，或上訴人為
法人、中央或地方機關時，其所屬專任人員具有律師資格並經法
院認為適當者，亦得為第三審訴訟代理人。
